【裁判字號】    97,簡上,191
【裁判日期】    980527
【裁判案由】    確認本票債權不存在
【裁判全文】
臺灣桃園地方法院民事判決             97年度簡上字第191號
上  訴  人  乙○○
被  上訴人  高丞實業股份有限公司
法定代理人  丙○○○
上列當事人間請求確認本票債權不存在事件，上訴人對於民國97
年10月9 日本院桃園簡易庭97年桃簡字第992 號第一審判決提起
上訴，於98年5 月5 日辯論終結，本院判決如下：
    主      文
原判決廢棄。
確認被上訴人所持有如附表所示本票參紙之本票債權，對於上訴
人不存在。
第一、二審訴訟費用由被上訴人負擔。
    事實及理由
壹、程序方面：
一、按簡易程序之上訴及抗告程序，準用第434 條第1 項、第43
    4 條之1 及第三編第一章、第四編之規定；除本章別有規定
    外，前編第一章、第二章之規定，於第二審程序準用之；原
    告於判決確定前，得撤回訴之全部或一部。但被告已為本案
    之言詞辯論者，應得其同意。訴之撤回應以書狀為之。但於
    期日，得以言詞向法院或受命法官為之。以言詞所為訴之撤
    回，應記載於筆錄，如他造不在場，應將筆錄送達，民事訴
    訟法第436 條之1 第3 項、第463 條及第262 條第1 項至第
    3 項分別定有明文。查上訴人提起本件上訴時，原併列原審
    被告甲○○為被上訴人，嗣於本院民國98年1 月14日行準備
    程序時，以言詞撤回對被上訴人甲○○之起訴，經被上訴人
    甲○○當庭表示同意並記明筆錄（見本院卷第33、34頁），
    揆諸前開規定，上訴人此部分訴之撤回，應屬合法。
二、次按，「確認法律關係之訴，非原告有即受確認判決之法律
    上利益者，不得提起之。」民事訴訟法第247 條第1 項前段
    定有明文。而所謂即受確認判決之法律上利益，指因法律關
    係之存否不明確，致原告在私法上之地位有受侵害之危險，
    而此項危險得以對被告之確認判決除去而言（最高法院27年
    度上字第316 號、52年台上字第1240號判例參照）。本件上
    訴人起訴主張被上訴人執有如附表所示本票3 紙（下稱為系
    爭本票）係甲○○所無權簽發，伊未曾授權甲○○得蓋用伊
    之名章簽發本票，而以伊個人名義擔保訴外人佳綵實業有限
    公司（下稱佳綵公司）之債務，此為被上訴人所否認，被上
    訴人並持系爭本票向本院聲請裁定准予強制執行（即本院97
    年度司票字第4412號民事裁定），則上訴人所有之財產確有
    遭受強制執行之危險，此等危險得依確認判決加以除去，是
    上訴人提起本件確認之訴，自有即受確認判決之法律上利益
    ，應准許之，此先敘明。
三、被上訴人未於言詞辯論期日到場，核無民事訴訟法第386 條
    各款所列情形，爰依上訴人之聲請，由其一造辯論而為判決
    。
貳、實體方面：
一、上訴人起訴主張：被上訴人執有伊名義所簽發之系爭本票3
    紙，並持向本院聲請本票裁定准予強制執行，經本院以97年
    度司票字第4412號民事裁定准予強制執行在案。惟系爭本票
    係為清償佳綵公司對於被上訴人之成衣加工款而由甲○○以
    伊名義所簽發，因此為公司對於公司之債務，伊當初借個人
    名義供甲○○及訴外人即其兄黃建福開設佳綵公司，僅授權
    渠等處理關於佳綵公司之營運行為，並無授權甲○○得以伊
    個人之名義簽發本票供作佳綵公司對於他人債務之擔保，為
    此請求確認被上訴人所持有以伊名義所簽發之系爭本票，對
    伊之本票債權不存在。原審不察，乃駁回伊於原審之訴，今
    伊不服原審判決，故提起本件上訴。並聲明：如主文所示等
    語。
二、被上訴人則以：上訴人係佳綵公司之法定代理人，佳綵公司
    於95年6 月、7 月間委託其施作染整加工，因積欠加工費，
    於95年11月17日在訴外人蔡崇龍居間協調下，由黃建福及甲
    ○○簽發系爭本票交由其代理人謝文全，作為清償加工費用
    之一部。而上訴人既為佳綵公司之法定代理人，伊稱將印章
    交予黃建福及甲○○，僅係用以處理佳綵公司事務，但並未
    授權簽立本票，自應舉證以實其說等語資為抗辯。並聲明：
    上訴駁回。
三、兩造不爭執之事項：
  (一)上訴人主張被上訴人執有以伊名義所簽發之系爭本票，並向
    本院聲請本票強制執行，經本院以97年度司票字第4412號民
    事裁定准予強制執行等情，業據兩造提出上開民事裁定、系
    爭本票等為證（見原審卷第7 、8 頁），且為兩造所不爭執
    ，自堪信為真實。
  (二)系爭本票之簽發，其原因在於清償佳綵公司對於被上訴人於
    95年6 至7 月間之部分染整加工款，為兩造所不爭執（見本
    院卷第34頁），亦堪信為真實。
四、得心證之理由：
    上訴人主張伊並未授權甲○○以伊個人名義開立系爭本票，
    僅係授權處理關於佳綵公司之營運行為等語，為被上訴人所
    否認，並以前詞置辯，是本件爭點厥為，系爭本票是否為甲
    ○○未經上訴人之合法授權而擅自蓋用上訴人之印章所簽發
    ？
  (一)按「在票據上簽名者，依票上所載之文義負責。」、「票據
    上之簽名，得以蓋章代之。」票據法第5 條、第6 條定有明
    文。又發票行為非不得授權他人代之，惟若票據上之發票人
    並無授權他人得以其名義簽發票據時，則他人盜蓋其名章而
    簽發票據者，自不得令其負發票人之責。次按，「當事人主
    張有利於己之事實者，就其事實有舉證之責任。」民事訴訟
    法第277 條前段定有明文。又本票本身是否真實，即是否為
    發票人所作成，應由執票人負證明之責（最高法院50年台上
    字第1659號判例意旨參照）。
  (二)經查，上訴人就借名給甲○○設立佳綵公司，佳綵公司於銀
    行開戶及支票開立時，皆係使用系爭本票之發票章，此為上
    訴人授權甲○○行使，而關於佳綵公司所有人事、業務運作
    、財務收入、支出等，上訴人從未經手，皆由甲○○主導管
    控等情，皆為上訴人所自認（見原審上訴人之民事準備書狀
    (一)，原審卷第30、31頁）。另據證人甲○○於原審證稱：上
    訴人有交付印章讓伊開設佳綵公司，只要是工作運作上之事
    務，就可以使用該印章，並無明確授權可以處理哪些事務，
    直到發生本件訴訟後，上訴人才禁止再使用該印章開立本票
    等語（見原審卷第41、42頁）。可知上訴人雖提供伊個人之
    印章供甲○○開設佳綵公司之用，並對於甲○○如何運用其
    印章無特別之約定，惟仍應限於與佳綵公司工作運作上有關
    之事務，方屬上訴人同意任意授權之範圍。
  (三)次查，系爭本票係甲○○、黃建福透過蔡崇龍之介入協調，
    與被上訴人（由其代理人謝文全代表出席）於95年11月17日
    在新寶典公司協商佳綵公司對被上訴人所負加工款債務時，
    由甲○○持上訴人印章所簽發並交予謝文全，在場之人並不
    包含上訴人乙情，業據被上訴人於原審陳述明確（見本院卷
    第36頁），核與證人甲○○於本院證述：系爭本票係以上訴
    人之印章所簽發，並交付被上訴人法定代理人之配偶謝先生
    ，發票時是當著謝先生的面簽立等語相符（見本院卷第38、
    39頁），堪信屬實。準此以言，被上訴人係明知系爭本票非
    由上訴人本人所簽發，揆諸首開說明，被上訴人欲行使系爭
    本票債權，自應就甲○○以上訴人名義簽發系爭本票係經上
    訴人授權乙節負舉證之責。惟查，被上訴人除以上訴人係佳
    綵公司之法定代理人，故認為上訴人確有授權甲○○與黃建
    福簽立系爭本票為其依據外，並未能進一步舉證以實其說。
    而上訴人雖為佳綵公司之法定代理人，惟依法設立之公司具
    有獨立之法人人格，與任其負責人之自然人，於法律上係屬
    各自獨立之人格權，且佳綵公司係有限公司，有其公司變更
    登記表乙件在卷可查（見原審卷第47頁），依公司法第1 項
    第2 款之規定，有限公司係由1 人以上股東所組織，就其出
    資額為限，對公司負其責任之公司。因此，不論係公司負責
    人或股東，均無以其個人財產為公司債務負責之義務，是上
    訴人縱經登記為佳綵公司之董事長，亦不當然授權甲○○以
    伊個人名義為公司事務負責，是被上訴人上開所辯，不能認
    係已就甲○○係經上訴人之授權而簽發系爭本票之事實盡其
    舉證之責。
  (四)再查，系爭本票3 紙上均載有「此本票為保證用」等字樣（
    見原審卷第8 頁），核其性質在於約明以個人信用開立本票
    作為擔保，且被上訴人之法定代理人亦於本院審理中自承：
    當時開這些票就講好以個人本票來作為保證票，所以系爭本
    票上都有記載此本票為保證用，如果當初要開公司票，就不
    用記載這些文字等語明確（見本院卷第39頁）。另據證人甲
    ○○到場證稱：當初簽發系爭本票是因與被上訴人約好要開
    票作擔保，因為當時佳綵公司已經跳票等語（見本院卷第39
    頁）。足認系爭本票係甲○○為擔保佳綵公司對於被上訴人
    之債務，而以上訴人個人名義所簽發，此亦為被上訴人之代
    表謝文全所明知。因此，甲○○以上訴人個人名義簽發系爭
    本票，作為佳綵公司對於他人債務之擔保，顯係於上訴人與
    被上訴人間成立一保證契約，約定於佳綵公司不履行對被上
    訴人所負之清償債務義務時，即由上訴人依系爭本票所載金
    額負清償之責，此與佳綵公司、被上訴人間之債務關係，實
    屬兩個不同之法律關係，是系爭本票之簽發，顯係基於上訴
    人之個人事務所為，而與佳綵公司業務運作上相關之事務無
    涉，自不能認甲○○已獲有上訴人之授權為此個人事務。
五、綜上所述，上訴人主張甲○○以伊之名義簽發系爭本票未經
    伊之授權等語，為可採信，上訴人既非簽發系爭本票之人，
    自無庸負系爭本票之票據責任。從而，上訴人訴請確認被上
    訴人所持有之系爭本票，對上訴人之本票債權不存在為有理
    由，應予准許。原審駁回上訴人之訴，自有未洽。上訴意旨
    指摘原判決不當，求予廢棄改判，為有理由。爰由本院將原
    判決予以廢棄，改判如主文第2 項所示。
六、本件事證已臻明確，兩造其餘之主張、陳述及所提之證據資
    料，核與判決結果無何影響，爰不一一論述，附此敘明。
七、據上論結，本件上訴為有理由，依民事訴訟法第436 條之1
    第3 項、第450 條、第78條、第463 條、第385 條第1 項前
    段，判決如主文。
中    華    民    國    98    年    5     月    27    日
                  民事第一庭審判長法  官  郭琇玲
                                  法  官  吳爭奇
                                  法  官  范明達
上列正本證明與原本無異
不得上訴
中    華    民    國    98    年    5     月    27    日
                                  書記官  張豐松
┌─────────────────────────────────────────┐
│附表：                                                         97年度簡上字第191號│
├──┬──────┬───┬─────────┬──────┬──────┬───┤
│編號│票 據 號 碼 │發票人│票面金額（新臺幣）│ 發  票  日 │ 到  期  日 │ 備註 │
├──┼──────┼───┼─────────┼──────┼──────┼───┤
│ 一 │TH0000000   │乙○○│   100,000元      │95年11月17日│95年12月8日 │      │
├──┼──────┼───┼─────────┼──────┼──────┼───┤
│ 二 │TH0000000   │同上  │   250,000元      │同上        │95年12月28日│      │
├──┼──────┼───┼─────────┼──────┼──────┼───┤
│ 三 │TH0000000   │同上  │   200,000元      │同上        │96年1月20日 │      │
└──┴──────┴───┴─────────┴──────┴──────┴───┘


司法院資訊處製作；財團法人民間司法改革基金會備份。
